臺灣高等法院臺南分院刑事判決　　　　　　　　九十三年度上訴字第八一二號　Ｃ
　　　上　訴　人
　　　即　被　告　乙　○　○
　　　選任辯護人　林　芳　榮
右上訴人因違反著作權法案件，不服臺灣嘉義地方法院九十二年度訴字第三八二號中
華民國九十三年九月八日第一審判決（起訴案號：臺灣嘉義地方法院檢察署九十二年
度偵字第三０四九號、移
三九號），提起上訴，本院判決如左：
      主      文
原判決撤銷。
乙○○以犯意圖銷售而擅自以重製之方法侵害他人之著作財產權之罪為常業，處有期
徒刑壹年肆月，緩刑肆年。扣案之電腦程式著作光碟片六十八片、三國誌中文版一套
、供燒錄用之空白光碟片伍佰肆拾捌片、電腦（含鍵盤、滑鼠、內建式光碟燒錄機伍
台）參組、對拷式光碟燒錄機壹台、數據機壹台及代收貸款單壹批均沒收。
      事      實
一、乙○○明知友立資訊股份有限公司、松崗科技股份有限公司、精訊資訊有限公司
    、華康科技開發股份有限公司、趨勢科技股份有限公司、智冠科技股份有限公司
    、甲○○○○份有限公司、臺灣光榮綜合資訊股份有限公司等所有如附表所示之
    軟體，分別享有著作權之電腦程式著作，非經各該公司之同意或授權，不得非法
    侵害，竟基於意圖銷售營利以維生活之常業犯意，自九十年十一月起，在其嘉義
    縣朴子市永和里菜埔五十六之一號居處，利用其所有之個人電腦及週邊設備，
    架設網站，刊登盜版光碟目錄，並留有電子郵件信箱，供不特定之上網者聯絡訂
    購，俟客戶發送電子信件至上開電子信箱下單訂購，乙○○再依據客戶訂單內容
    ，以電腦燒錄機等設備，將如附表（一）所示公司享有著作權之正版、盜版電腦
    程式光碟，或其他另購之正版、盜版光碟充作母片來源，燒錄至空白光碟片之方
    式而予擅自重製，或明知為盜版光碟，仍另自網路上購得充數而轉售散布，並透
    過郵局開辦之代收貨款業務，向不特定客戶收取新臺幣（下同）十元至一百元之
    價金，平均每日獲利約五、六百元，以上開方式侵害他人之著作（財產）權，且
    恃之為業賴以維生。迨九十二年四月二十五日下午四時許，經警依法搜索前址居
    處而查獲，並扣得侵害上開公司著作權之盜版光碟片六十八片、三國誌中文版一
    套、供燒錄用之空白光碟片五百四十八片、電腦（含鍵盤、滑鼠、內建式光碟燒
    錄機五台）三組、對拷式光碟燒錄機一台、數據機一台及代收貸款單一批。
二、案經友立資訊股份有限公司、松崗科技股份有限公司、精訊資訊有限公司、華康
    科技開發股份有限公司、趨勢科技股份有限公司、智冠科技股份有限公司、甲○
    ○○○份有限公司、臺灣光榮綜合資訊股份有限公司訴由內政部警政署保安警察
    第二總隊第四大隊第二中隊報請臺灣嘉義地方法院檢察署檢察官偵查起訴，以及
    上開公司自行訴請同署檢察官偵查移送併案審理。
      理      由
一、訊據上訴人即被告乙○○就架設網站販售其所盜拷之電腦程式光碟，或明知為盜
    版電腦程式光碟仍購入轉售牟利，平均每日獲利約五、六百元之事實，業據其在
    警訊、偵查、原審及本院審理時，坦承不諱（詳警卷第二頁、偵字第三０四九號
    卷第十四頁、原審卷第六十四頁至第六十七頁、第八十一頁至第八十四頁、本院
    九十三年十月二十八日、十一月四日筆錄），核與告訴代理人丙○○指訴之情節
    相符，並經證人即被告之夫柯金田於偵查中證稱：「只有乙○○一人盜版光碟出
    售，我並未參與，因我本人在養魚、販魚」、「因她時常買東西轉售以賺錢，查
    獲時我才知道她製造販賣盜版光碟」無誤，復有扣案之侵害上開公司著作權之盜
    版光碟片六十八片（詳如附表一）、三國誌中文版一套、供燒錄用之空白光碟片
    五百四十八片、電腦（含鍵盤、滑鼠、內建式光碟燒錄機五台）三組、對拷式光
    碟燒錄機一台、數據機一台及代收貸款單一批及被告所提供客戶選購之光碟目錄
    清單、相關客戶訂購資料等在卷可稽。而如附表（一）所示等軟體，分別為友立
    資訊股份有限公司等享有著作財產權之電腦程式著作，有告訴代理人所提之各該
    著作權證明文件可佐，被告明知各該光碟皆係未經著作財產權人之同意或授權而
    盜錄者，竟仍予以購入加價轉售甚至進而擅自重製後再出售，或購入正版光碟擅
    自重製後出售牟利，其具銷售及營利之意圖，而以重製及交付之方法侵害他人之
    著作（財產）權無疑，被告自白與事實相符，堪以認定。
二、查刑法上所謂常業犯，指反覆以同種類行為為目的之社會活動之職業性犯罪而言
    ，至於犯罪所得之多寡，是否恃此犯罪為唯一之謀生職業，則非所問，縱令兼有
    其他職業，仍無礙於該常業犯罪之成立（最高法院八十五年度台上字第五一○號
    判例參照）。查被告架設網站刊登盜版光碟目錄，並留有電子郵件信箱，利用網
    際網路無遠弗屆之特性，供廣大不特定之上網者選購聯絡，前後約一年半之期間
    ，據其供承平均每日獲利約五、六百元，被告復置有預備供燒錄用之空白光碟片
    五百四十八片，以及電腦（含鍵盤、滑鼠、內建式光碟燒錄機五台）三組、對拷
    式光碟燒錄機一台與數據機一台等設備，就其非法重製光碟暨販售牟利之方式、
    期間與數量以觀，非單純偶為販售者可擬，足見被告有反覆重製暨販賣盜版光碟
    之主觀意思與客觀行為，並以之為生活之資，應以常業犯論處。
三、按意圖銷售及營利而以重製（於光碟）及交付之方法侵害他人之電腦程式著作，
    並賴以維生之常業行為，前為著作權法第九十四條明定罰則，其法定刑度為「處
    一年以上七年以下有期徒刑，得併科四十五萬元以下罰金」。嗣著作權法第九十
    一條第三項、第八十七條第五款、第九十三條第一項第二款、第九十四條於九十
    二年七月九日修正公布，同年月十一日生效，同就「意圖營利而以重製於光碟之
    方法侵害他人之著作財產權」及「以明知係侵害電腦程式著作財產權之重製物而
    作為營業使用之方法侵害他人著作財產權」之常業罪設有罰則，惟分列二項，其
    構成要件及刑度各為「以犯..... 第九十三條之罪﹙按指以明知係侵害電腦程式
    著作財產權之重製物而作為營業使用之方法侵害他人之著作財產權﹚為常業者，
    處一年以上七年以下有期徒刑，得併科新臺幣三十萬元以上三百萬元以下罰金。
    」、「以犯第九十一條第三項之罪﹙按指意圖營利而以重製於光碟之方法侵害他
    人之著作財產權﹚為常業者，處一年以上七年以下有期徒刑，得併科新臺幣八十
    萬元以上八百萬元以下罰金」。又迨九十三年九月一日，著作權法第九十一條第
    三項、第九十一條之一第三項再度修正公布，同年月三日生效，然關於常業罪之
    第九十四條則未修正變更，上開修正後之規定，分別為「以重製於光碟之方法犯
    意圖銷售而擅自以重製之方法侵害他人之著作財產權者，處六月以上五年以下有
    期徒刑，得併科新臺幣五十萬元以上五百萬元以下罰金」、「犯明知係侵害著作
    財產權之重製物而散布，其重製物為光碟者，處六月以上五年以下有期徒刑，得
    併科新臺幣二十萬元以上二百萬元以下罰金」，同就意圖銷售及營利而以重製（
    於光碟）及交付（依最新修正明知係侵害著作財產權之重製物﹝光碟﹞而散布者
    ，甚而將原意圖營利而交付之侵害著作權態樣，放寬至不以具營利意圖為要件）
    之方法侵害他人之電腦程式著作，並賴以維生之常業行為加以處罰。是被告行為
    後法律變更，比較前揭新舊著作權法第九十四條關於常業罪之結果，其最重主刑
    即有期徒刑之刑度相等，而最輕主刑即罰金刑部分，舊法較新法為輕，依刑法第
    二條第一項但書規定，應適用最有利於行為人之舊法即修正前著作權法第九十四
    條規定論處，至移送併辦如附表所示第一、十六、十七、二十、二十二、二十四
    、四十四號部分，雖未於起訴書中敘及，但常業犯為裁判上一罪，檢察官就犯罪
    事實一部起訴，依刑事訴訟法第二百六十七條規定，其效力及於全部，法院自屬
    有權一併審理，併予敘明。
四、查被告意圖銷售及營利而以重製及交付之方法侵害他人之電腦程式著作，並賴以
    維生之行為，依情節較重之意圖銷售而以重製之方法侵害他人著作財產權論處，
    係犯修正前著作權法第九十四條之以犯同法第九十一條第三項之意圖營利而以重
    製之方法侵害他人之著作財產權為常業罪。次按修正前著作權法第九十一條第二
    項，係以意圖銷售而擅自以重製之方法侵害他人之著作財產權為犯罪成立要件，
    則銷售重製他人著作之行為，當吸收於意圖銷售而擅自重製行為之中；又修正前
    著作權法第九十四條所規定之「以犯第九十一條、九十二條或第九十三條之罪為
    常業者」，係指專以觸犯該等法條之罪，為其日常生活之職業者而言，故該常業
    犯實乃其所列舉各該犯罪之加重態樣，性質上屬多數行為之集合犯，法律上擬制
    為一罪，即學理上之實質上一罪，其反覆從事之多數行為相互間，並不生連續犯
    、牽連犯或想像競合犯之裁判上一罪之問題（最高法院八十九年度台上字第三三
    ○○號、九十一年度台上字第二一二○號等判決參照）。公訴意旨未慮及被告上
    開恃侵害他人著作權為生活資費之情節，認被告僅係連續意圖銷售而擅自以重製
    之方法侵害他人之著作財產權，尚有未洽，惟其侵害性之社會基本事實關係同一
    ，本院自得變更起訴法條，予以審判，扣案如附表（一）所示之電腦程式著作光
    碟片六十八片、三國誌中文版一套、供燒錄用之空白光碟片五百四十八片、電腦
    （含鍵盤、滑鼠、內建式光碟燒錄機五台）三組、對拷式光碟燒錄機一台、數據
    機一台及代收貸款單一批等物，均為被告所有供犯罪所用之物，業如前述。雖修
    正後著作權法第九十八條增訂沒收之規定，然沒收為從刑之一種，雖具有保安處
    分之性質，然依從刑附屬於主刑之原則，因不得就新舊法予以割裂適用，自應一
    體適用修正前之法律（最高法院八十七年度台上字第二五九七號判決參照），故
    上開物品皆應依刑法第三十八條第一項第二款規定宣告沒收。
五、至公訴意旨另以：被告乙○○將附表（二）所示公司享有著作權之正版、盜版電
    腦程式著作光碟片五千二百五十五片（遊戲、程式軟體各為四千六百十五片、六
    百四十片、其中有正版光碟三百三十七片）自網路上轉售散布，並透過郵局開辦
    之代收貨款業務，向不特定客戶收取新臺幣（下同）十元至一百元之價金，而侵
    害他人之著作（財產）權，因認其犯修正前著作權法第九十一條第二項之罪嫌云
    云。惟查被告對附表（二）部分除於附表（一）所示部分經友立資訊股份有限公
    司、松崗科技股份有限公司、精訊資訊有限公司、華康科技開發股份有限公司、
    趨勢科技股份有限公司、智冠科技股份有限公司、甲○○○○份有限公司、臺灣
    光榮綜合資訊股份有限公司等提出享有著作權之證明外，其餘部分並無被害人之
    告訴，亦未提出在我國內享有著作權之證明，自難以推測而認其均有違反著作權
    之犯行，此部分既無確切證據足資證明被告有此部分犯行，本應為無罪之諭知。
    惟公訴人認此與被告上開科刑部分具連續犯關係，為裁判上一罪，故不另為無罪
    之諭知，附此明。
六、原審予以論罪科刑，固非無見，惟查被告除附表（一）所示部分應負違反著作權
    之刑責外，其餘部分並不負刑責，且盜版光碟片除附表（一）所示之六十八片、
    三國誌中文版一套外應予沒收外，其餘部分不應沒收，原審對此部分未予審酌，
    亦未於判決理由予以說明，尚有未合，被告上訴意旨，否認係常業犯，指摘原判
    決不當，固無可取，但原判決既有前述可議之處，即屬無可維持，應由本院撤銷
    改判，爰審酌智慧財產權之保障已蔚為世界經濟之潮流，亦係增進人類生活所必
    要之手段，被告未經著作財產權人之授權或同意，擅自重製他人之電腦程式著作
    銷售牟利，掠蝕他人精心創作之成果，其在網路上兜售擅自重製之盜版光碟，影
    響層面深鉅，惟念犯後坦承罪行，頗具悔意等一切情狀，量處有期徒刑一年四月
    ，並將扣案之電腦程式著作光碟片六十八片、三國誌中文版一套、供燒錄用之空
    白光碟片五百四十八片、電腦（含鍵盤、滑鼠、內建式光碟燒錄機五台）三組、
    對拷式光碟燒錄機一台、數據機一台及代收貸款單一批等物，依法宣告沒收，末
    查被告除曾犯賭博罪受罰金之宣告外，未曾受有期徒刑以上刑之宣告，有卷內前
    科表可查，因經濟不佳，誤蹈刑章，事後坦承罪行，深知悔悟，並有年幼子女二
    人分別為四歲及二歲須賴其扶育，亦有戶口名簿附卷可按，經此偵審教訓，應知
    警惕諒無再犯之虞，本院認所宣告之刑，以暫不執行為適當，併諭知緩刑四年，
    以勵自新。
七、據上論斷，應依刑事訴訟法第三百六十九條第一項前段、第三百六十四條、第二
    百九十九條第一項前段、第三百條、修正前著作權法第九十四條、刑法第二條第
    一項但書、第十一條前段、第七十四條第一款、第三十八條第一項第二款，判決
    如主文。
本案經檢察官林炎昇到庭執行職務。
中    華    民    國      九十三      年      十一      月      十一    日
                                  臺灣高等法院臺南分院刑事第五庭
                                      審判長法官  楊    明    章
                                            法官  沈    揚    仁
                                            法官  戴    勝    利
右正本證明與原本無異。
如不服本判決，應於判決送達後十日內向本院提出上訴狀，其未敘述理由者並應於提
出上訴狀後十日內向本院補提理由書（應附繕本)。
                                      法院書記官  李    珍    鳳
中    華    民    國      九十三      年      十一      月      十一    日
附錄法條：
修正前著作權法第九十四條：以犯第九十一條、第九十二條或第九十三條之罪為常業
                          者，處一年以上七年以下有期徒刑，得併科新臺幣四十
                          五萬元以下罰金。
              第九十一條：擅自以重製之方法侵害他人之著作財產權者，處六月以
                          上三年以下有期徒刑，得併科新臺幣二十萬元以下罰金
                          意圖銷售或出租而擅自以重製之方法侵害他人之著作財
                          產權者，處六月以上五年以下有期徒刑，得併科新臺幣
                          三十萬元以下罰金。
              第九十一條：有下列情形之一者，處二年以下有期徒刑，得併科新臺
                          幣十萬元以下罰金︰
                          一  侵害第十五條至第十七條規定之著作人格權者。
              二  違反第七十條規定者。
